臺灣雲林地方法院民事簡易判決
110年度虎簡字第65號
原      告  林伯桓  
訴訟代理人  蕭敦仁律師
被      告  吳佳頻  
訴訟代理人  黃建郢  
上列當事人間請求返還加盟金等事件，本院於中華民國110年10
月27日言詞辯論終結，判決如下：
    主      文
被告應給付原告新臺幣玖仟捌佰參拾玖元，及自民國一百一十年
八月三十日起至清償日止，按週年利率百分之五計算之利息。
原告其餘之訴及其餘假執行之聲請均駁回。
訴訟費用（減縮後）新臺幣肆仟陸佰參拾元，由被告負擔新臺幣
壹佰零捌元，餘由原告負擔。
本判決原告勝訴部分得假執行。但被告如以新臺幣玖仟捌佰參拾
玖元為原告預供擔保，得免為假執行。
    事實及理由
一、訴狀送達後，原告不得將原訴變更或追加他訴，但擴張或減
    縮應受判決事項之聲明者，不在此限，民事訴訟法第255條
    第1項第3款定有明文。上開規定依同法第436條第2項於簡易
    訴訟程序適用之。本件原告起訴時聲明：被告應給付原告新
    臺幣（下同）454,000元，及自起訴狀繕本送達之三日起按
    週年利率百分之5計算之利息；願供擔保請准宣告假執行。
    之後數度以書狀及於言詞辯論期日當庭變更訴之聲明，而聲
    明如下所示，核屬擴張或減縮應受判決事項之聲明，合乎前
    揭規定，應予准許。 
二、原告起訴主張：兩造於民國109年8月30日在雲林縣虎尾鎮簽
    立酷吧加盟預約書（下稱系爭加盟預約書），約定正式簽約
    日為109年10月1日，加盟金為400,000元，由原告加盟被告
    之「酷吧炸雞店」，在雲林縣虎尾地區營業，原告並依系爭
    預約書第6項約定給付加盟預約金30,000元，且於同日簽訂
    房屋租賃契約書暨特約條款（下稱系爭租約），由原告向被
    告承租門牌號碼雲林縣○○鎮○○路○段000號1樓（含地下室）
    之房屋（下稱系爭房屋），租賃期間自109年10月1日起至11
    0年9月30日止，自109年10月1日起至109年12月31日止每月
    租金為25,000元，其後租金為每月27,000元，原告已給付二
    個月租金50,000元及押租保證金54,000元，原告復於109年1
    0月4日給付其餘加盟金370,000元與被告完畢。惟被告本至
    遲應於前揭正式簽約日前提供正式加盟合約書讓原告得詳閱
    加盟相關約定，以決定是否訂立正式合約，然被告遲至109
    年11月2日始寄交酷吧炸雞店加盟合約書（下稱系爭加盟合
    約書）與原告收受，且其上所書立合約人並非被告；又因被
    告為系爭房屋次承租人，應提供合法房屋使用同意書，並需
    房東即訴外人「蔡秉蒝」加蓋印文，供原告辦理營利事業登
    記，經向被告要求補正，被告非但拒不提供，甚至要求原告
    自行委刻印章加蓋於房屋使用同意書；另被告未提供原告完
    整訓練、教育草率，亦未提供行銷管理、經營、營運輔導等
    契約內容，種種違約處皆可歸責於被告，原告遂於109年11
    月28日寄發存證信函與被告解除契約。本件既屬因可歸責於
    被告之給付不能，原告自得於依民法第226條、第256條規定
    解除契約後，依民法第259條規定請求被告返還加盟金；以
    使用三年商標價值為200,000元為計，原告使用被告商標二
    月，價值應為11,111元（200,000元×2月÷36月），另提供三
    年營運地點應價值50,000元，使用二月之價值應為2,778元
    （50,000元×2月÷36月），被告僅教導炸雞程序技術轉移，
    價值應為20,000元，是於扣除上開金額後，就加盟金部分，
    請求被告返還366,091元。又原告已於109年11月22日向被告
    表示不再承租系爭房屋，兩造租賃關係既經終止，被告應返
    還原告所給付之押租保證金54,000元，爰依民法第226條、
    第256條、第259條等規定提起本件訴訟等語。並聲明：被告
    應給付原告420,091元，及自民事言詞辯論意旨續狀送達之
    三日起按週年利率百分之5計算之利息。
三、被告則以：兩造於109年8月30日簽訂系爭加盟預約書，固然
    有約定正式簽約日為109年10月1日，惟因其他因素無法完成
    簽約，但未影響原告加盟意願，原告仍於109年10月5日付清
    全額加盟金共400,000元，被告為配合原告開幕時間，分別
    於109年9月8日至10日、109年10月7日至11日提供專業技術
    教學，使原告於109年10月7日得以正式開幕並開始營運，足
    認兩造加盟契約之意思表示一致，加盟契約已成立。依原告
    之智識程度、社會經驗，應可推知其加盟係於審慎評估後始
    決定，原告事後因個人及家人因素結束營業，係經營能力不
    佳，且不願配合被告總部經營模式，復已學得被告know-how
    經營技術，無視被告就加盟投入之心力成本，就此解除契約
    ，自屬無據；原告解除契約並非合法，且原告已使用被告提
    供之註冊服務標章、接受被告提供之經營知識、技術資料，
    被告並已提供商標、店鋪外觀、內部陳設及設備配置、協助
    原告開店，依契約履行給付，並無違約情事，原告自不得請
    求返還加盟金。又依兩造所簽訂之系爭加盟預約書，加盟地
    點合法使用權應由原告自行取得，並未約定被告有協助原告
    取得合法使用之附隨義務，更無被告負有協助原告取得營利
    事業登記之主給付義務，原告嗣後反悔不願承租，也非因無
    法取得租賃地點之系爭房屋使用同意書，致無法取得營利事
    業登記，況被告確有提供房屋使用同意書，並取得房東授權
    刻印印章蓋用於房屋使用同意書，是被告並無給付不能之情
    形。再者，原告欲提前終止系爭租約，應提前一個月告知被
    告，故原告應再行給付租金至租約終止之109年12月22日及
    多一個月租金，被告不願意返還押租金等語資為抗辯。並聲
    明：原告之訴及假執行之聲請均駁回；如受不利判決，願供
    擔保請准宣告免為假執行。
四、本院之判斷：
  ㈠兩造於109年8月30日簽訂系爭加盟預約書，約定原告預約加
    盟被告之酷吧連鎖事業，加盟金額為400,000元，預定加盟
    營業區域為雲林縣虎尾鎮，加盟預約金為30,000元，由原告
    於預約書簽定日給付，正式簽約日為109年10月1日等內容，
    原告於同日依系爭加盟預約書約定給付30,000元加盟預約金
    與被告；又兩造於同日簽訂系爭租約，約定由原告向被告承
    租系爭房屋，租賃期間自109年10月1日起至110年9月30日止
    ，自109年10月1日起至109年12月31日止每月租金為25,000
    元，其後租金為每月27,000元，原告已給付二個月租金50,0
    00元及押租保證金54,000元與被告；嗣被告提供由被告訴訟
    代理人於甲方欄位簽妥之系爭加盟合約書，經原告於109年1
    1月2日收受，然原告不願於系爭加盟合約書上簽名，是兩造
    並未簽立書面之系爭加盟契約書完成；原告於109年10月5日
    前已付清加盟金400,000元，被告於109年9月8日至10日、10
    9年10月8日至9日曾令原告觀摩第三人炸雞、示範使用現場
    器材及炸雞製程、觀看原告操作炸雞，原告並使用被告提供
    已裝潢之系爭房屋及設備開設炸雞店，於109年10月上旬（7
    日或8日間）開幕正式營業販售；原告嗣後於109年11月28日
    寄發存證信函與被告，表示解除加盟預約，被告於109年11
    月29日已收受該存證信函；就系爭租約部分，原告於109年1
    1月22日已向被告為終止系爭租約之意思表示等事實，兩造
    未予爭執，並有系爭加盟預約書、系爭加盟合約書、原告10
    9年11月28日寄發之存證信函、系爭租約、合作金庫銀行個
    人網路銀行明細在卷可稽（見本院卷第11至53、65至91、19
    3至203頁），堪予認定。
  ㈡原告請求返還加盟金有無理由：
　  本件原告主張被告未遵期於109年10月1日與原告正式簽約，
    至109年11月2日原告始收到系爭加盟合約書，又系爭加盟合
    約書之授權人並非被告本人，且被告未提出有房東蓋印之系
    爭房屋使用同意書，復未提供完整訓練、教育草率，亦未提
    供行銷管理、經營、營運輔導，有違約情事，原告遂於109
    年11月28日寄發存證信函解除預約。被告則以兩造在109年8
    月30日簽立系爭預約合約書時，已經言明加盟事業內容，原
    告繳足加盟金40萬元，被告亦已對原告進行教育訓練等加盟
    事業內容活動，至於在系爭加盟合約書上簽名之人即被告訴
    訟代理人為被告之配偶，乃有權處理本件加盟事務之人，被
    告也經過系爭房屋之房東同意准予自行刻印並用印在房屋使
    用權同意書，故被告無違約之情事等語為辯。故此部分應予
    探究者，係兩造加盟預約是否經原告以109年11月28日存證
    信函解除；原告依民法第259條規定請求被告回復原狀、返
    還部分加盟金有無理由。經查：
　⒈債務不履行包括給付不能、給付遲延及不完全給付三種，其
    形態及法律效果均有不同。所謂給付不能，係指依社會觀念
    ，其給付已屬不能者而言。給付遲延，則指債務人於應給付
    之期限，能給付而不為給付；倘給付可能，則債務人縱在期
    限前，預先表示拒絕給付，亦須至期限屆滿，始負遲延責任
    。至於不完全給付，則指債務人提出之給付，不合債之本旨
    而言；民法第254條規定，債務人遲延給付時，必須經債權
    人定相當期限催告其履行，而債務人於期限內仍不履行時，
    債權人始得解除契約（最高法院93年度台上字第42號、102
    年度台上字第2161號判決參照）。所謂給付不能，係指依社
    會觀念其給付已屬不能者而言，亦即債務人所負之債務不能
    實現，已無從依債務本旨為給付之意。又預約乃約定將來訂
    立一定契約之契約，本約則為履行該預約而訂立之契約。預
    約亦係一種債權契約，而以訂立本約為其債務之內容。我國
    民法關於預約未設規定，故應適用關於債權契約之一般原則
    。如預約未約定兩造於期限內未訂立本約，預約即失其效力
    ，而甲（即預約之一造）又未以乙（即預約之對造）遲延給
    付，依法解除契約，則兩造間預約仍然有效存在【臺灣高等
    法院（81）廳民一字第18571號法律問題研究意見參照】。
    再預約義務人如違反其義務時，預約權利人僅得請求其履行
    訂立本約，並得請求損害賠償或解除預約，不得逕依預定之
    本約內容主張權利。
　⒉兩造對於其等簽訂系爭加盟預約書，約明正式簽約期限為109
    年10月1日，於109年11月2日原告始收到被告寄來之系爭加
    盟合約書等情，固未予爭執，然觀諸系爭加盟預約書內，並
    未約定若未在期限內訂立本約則預約失其效力，又縱被告晚
    於原預約約定簽約期限交付系爭加盟合約書，然原告已於10
    9年11月2日收到被告所寄送之系爭加盟合約書，於109年11
    月28日始以存證信函表示解除預約，顯然未即時為解除契約
    之意思表示，則依前揭說明，本件預約之效力仍然存在。據
    此可認被告於原告表明解除契約前，已開始履行訂立本約之
    義務行為，兩造進入契約磋商階段，係原告閱覽系爭加盟合
    約書後不願訂約，縱然無法即時達成合致，亦難謂被告有何
    給付不能之情事。再者，被告主張加盟合約之商標權現仍為
    被告所有，原告未予爭執，則被告尚非不能補正系爭加盟合
    約書之訂約人及內容，實難認被告已有不能給付之情形。況
    且，兩造均不爭執在被告交付系爭加盟合約書前，兩造已實
    質進行加盟事業活動內容，則兩造是否已進入實質之本約關
    係，甚或已以口頭合意加盟事業內容等，亦非無疑。是兩造
    既未於預約中約定未在期限內訂立本約則預約失其效力，原
    告又未在收到系爭加盟合約書即被告開始履行訂立本約義務
    前依給付遲延規定合法行使解除權，於本件亦未能證明被告
    已有給付不能情事，原告主張被告全然或未妥適履行訂立本
    約之義務行為，並據此解除契約，難認有據。
　⒊原告另主張其要求被告提供系爭房屋所有權人出具之房屋使
    用同意書，被告置之不理，使原告無法辦理營利事業登記，
    亦屬給付不能云云。查被告訴訟代理人為被告之配偶，兩造
    未予爭執，觀諸兩造所提出之通訊軟體LINE、MESSENGER對
    話紀錄（見本院卷第111至135、205、233至243、259至331
    頁，本院勘驗筆錄見本院卷第227頁），亦可認被告訴訟代
    理人係本件加盟事業之對話窗口負責人員，屬得被告授權而
    有權處理加盟事務之人。按上開對話紀錄內容，被告訴訟代
    理人確有陸續提供系爭房屋之房屋稅繳款書、房屋使用同意
    書與原告，經原告一造之人員詢問房屋使用同意書為何未蓋
    章，被告訴訟代理人亦以語音訊息回覆，並無原告所指置之
    不理之情況；又被告已表明取得房東授權，同意讓原告代刻
    房東印章並用印，若真實權利人授權他人刻用權利人印章、
    用印，於授權範圍內，難謂不具法律效力，原告主張因此無
    法訂定加盟本約，構成可歸責於被告之給付不能，亦無可採
    。
　⒋至原告主張被告未提供完整訓練、教育草率，亦未提供行銷
    管理、經營、營運輔導部分，似均屬實質之加盟事業活動內
    容，況觀諸上開對話紀錄，原告一造人員所提出之經營、材
    料到貨、存放、料理方式等相關問題，均由被告訴訟代理人
    即時回覆，復已提供店面、商標與原告使用，讓原告得據以
    經營炸雞店，亦難以此推知被告無意願履行訂定本約之義務
    ，自難認有可歸責於被告之給付不能事由。
　⒌綜上，原告以本件有可歸責於被告之給付不能情事為由，以1
    09年11月28日存證信函解除本件加盟預約，難認有效，且兩
    造已實質進行履行本約之內容，預約之「訂定本約」標的亦
    難認無法履行。則原告依民法第259條規定，請求被告返還
    依據預約所交付之40萬元中之366,091元，亦無理由。
  ㈢原告請求返還押租保證金有無理由：
　⒈定有期限之租賃契約，如約定當事人之一方於期限屆滿前，
    得終止契約者，其終止契約，應依第450條第3項之規定，先
    期通知，民法第453條定有明文。查系爭租約第21條約定：
    「甲（即被告）、乙（即原告）雙方在本契約有效期間內解
    約，必須在一個月前通知對方，同時支付對方最多一個月租
    金作為違約金，方可解除契約。」探究雙方當事人之真意，
    應係針對使契約向將來消滅之終止權行使而設，並非處理使
    契約效力溯及既往消滅之問題，是該條款之「解約」、「解
    除契約」應係指「終止契約」之意。再依上開契約之約定文
    義觀之，契約之當事人應均同意兩造於租約期限屆滿前，得
    終止租約，僅終止契約者應於一個月前通知對方，並給付對
    方最多一個月之租金作提前終止租約之違約金。是以，系爭
    租約雖定有期限，惟兩造於簽約時，即合意租期屆滿前契約
    之當事人即兩造均可提前終止契約，則原告依上開約定，得
    於租賃期限屆滿前終止系爭租約，應甚明確。
　⒉又終止權之性質，係屬形成權一種，而形成權係賦予一方當
    事人得依其單方之意思表示，使法律關係之效力得以消滅，
    且此項意思表示即無須得他方當事人之同意。兩造於本院言
    詞辯論期日，就原告終止租約之意思表示已於109年11月22
    日到達被告乙節均無爭執，應堪認定，業如前述，則系爭租
    約應於原告向被告表示終止租約之109年11月22日之一個月
    後即109年12月22日始終止。
　⒊押租金之主要目的在於擔保承租人履行租賃債務，故租賃關
    係消滅後，承租人如有欠租或其他債務不履行時，其所交付
    之押租金，發生當然抵充之效力。而於抵充後，猶有餘額，
    始生返還押租金之問題（最高法院87年度台上字第1631號判
    決參照）。原告僅給付被告109年10月、11月共二個月之租
    金50,000元乙節，兩造未予爭執，則原告尚積欠109年12月1
    日至同年月22日共22日之租金未給付，經以109年12月間之
    租金25,000元計算為17,742元（計算式：25,000元×22/31＝1
    7,742元，元以下四捨五入）；另原告依系爭租約上開約定
    ，另應給付被告最多一個月之租金作為違約金，而系爭租約
    約定租金迄至109年12月31日止為每月25,000元、自110年1
    月1日起則為每月27,000元，遂以109年12月23日至110年1月
    22日之租金計算相當於一個月租金之違約金為26,419元（計
    算式：25,000元×9/31＋27,000元×22/31＝26,419元，元以下
    四捨五入）。則本件原告請求返還押租保證金，經扣除上開
    積欠之租金及違約金後，於9,839元（計算式：54,000元－17
    ,742元－26,419元＝9,839元）之範圍內為有理由。
五、從而，原告主張依民法第226條、第256條解除加盟預約，並
    依民法第259條規定，請求返還加盟金366,091元，為無理由
    ，應予駁回；原告主張依租賃契約之法律關係，請求被告給
    付押租保證金9,839元，及自載有變更請求總金額聲明之民
    事言詞辯論意旨續狀繕本送達被告三日即110年8月30日（見
    本院卷第175頁）起至清償日止，按週年利率百分之5計算之
    利息，為有理由，應予准許，逾此範圍之請求，無從准許，
    應予駁回。
六、本件事證已臻明確，兩造其餘攻擊防禦方法及所舉證據，經
    審酌結果，與本件判決結論均無影響，爰不一一論述，附此
    敘明。
七、本件原告勝訴部分，係適用簡易程序所為被告敗訴之判決，
    依民事訴訟法第389條第1項第3款規定，應依職權宣告假執
    行，原告聲請供擔保宣告假執行，核無必要；又原告其餘之
    訴既經駁回，該部分假執行之聲請亦失所依附，應併與駁回
    。並依同法第392條第2項規定，依被告聲請宣告如被告為原
    告預供相當之擔保金額，得免為假執行。
八、訴訟費用負擔之依據：民事訴訟法第79條。
中　　華　　民　　國　　110 　年　　11　　月　　12　　日
                  虎尾簡易庭  法  官　黃麗文
以上正本證明與原本無異。
如不服本判決，須於判決送達後20日內向本庭（臺灣雲林地方法
院虎尾簡易庭）提出上訴狀。（須按他造當事人之人數附繕本）
。
中　　華　　民　　國　　110 　年　　11　　月　　12　　日
                              書記官  曾鈺仁